【裁判字號】    98,訴,323
【裁判日期】    981030
【裁判案由】    返還不當得利
【裁判全文】
臺灣花蓮地方法院民事判決               98年度訴字第323號
原      告  甲○○
訴訟代理人  蔡文欽律師
被      告  乙○○
            丙○○
共      同  林武順律師
訴訟代理人
上列當事人間返還不當得利事件，本院於民國98年10月15日言詞
辯論終結，判決如下：
    主      文
原告之訴及假執行之聲請均駁回。
訴訟費用由原告負擔。
    事實及理由
一、按訴狀送達後，原告不得將原訴變更或追加他訴。但被告同
    意者，不在此限。民事訴訟法第255條第1項第1款定有明文
    。本件原告起訴，原僅依據民法不當得利之規定，聲明請求
    被告應將坐落花蓮縣吉安鄉○○段217地號土地，原告所應
    繼承之應繼分返還予伊，嗣於民國98年10月15日具狀更正訴
    訟標的為依據民法第1146條、第197條第2項及第179條，並
    更正聲明為被告應連帶給付原告新臺幣（下同）2,200,000
    元，及自起訴狀繕本送達被告之翌日起，按年息百分之5計
    算之利息，有起訴狀、民事準備書狀可參，被告同意原告所
    為訴之變更（如本院卷72頁筆錄），依據前述說明，原告上
    述訴之變更，應予准許，合先敘明。
二、原告主張；
(一)原告於35年間由政府募集前往中國作戰，因作戰負傷且中國
    為共產黨所統治，無法返回臺灣，並因兩國隔絕，導致無法
    與家人聯絡。57年10月28日原告之父火坤臨終前，曾以遺
    囑交代，其過世後應將原告應繼承之財產暫請原告之母徐和
    妹管理，但信託登記在被告乙○○名下，待來日原告返國後
    再行移轉，倘原告未返國，則由兄弟中男丁較多者，選擇一
    人繼承香火，並把原告應繼承之財產移轉給原告之香火繼承
    人。詎至62年8月8日，原告之同胞弟文清（次子）、金
    水（三子）、金彰（四子）、金壽（五子）、乙○○（
    六子）、金勝（七子）等人，竟罔顧原告身為長子之法定
    繼承人身分，未經原告同意，即擅自鬮分父親遺產，均各分
    配父親遺留之土地，其中坐落花蓮縣吉安鄉○○段1229地號
    之土地（重測後為吉安鄉○○段217號，下稱系爭土地），
    本應屬於原告父親遺囑交代由原告繼承之遺產，雖於該分鬮
    書中載明：為共有地，並由母親徐和妹管理收益，惟於65年
    1月16日辦理繼承登記時，卻信託登記予被告乙○○名下。
    自65年間被告乙○○早已知悉原告雖人在中國，但尚在人世
    ，竟違背父親遺囑，將系爭土地於75年12月20日以贈與為原
    因，移轉登記予訴外人金勝之妻即被告丙○○名下，而被
    告丙○○於70年1月間即與金勝結婚，當知遺產分配情形
    ，竟無償受贈，是被告二人顯有共同侵害原告繼承權之事實
    。
(二)後臺灣與中國開放兩國人民往來，原告返回我國後，於79年
    3月間聲請花蓮縣吉安鄉調解委員會調處，和解內容為：「
    金勝同意出售該筆土地（期限自本調解書成立之日起六個
    月內），於處分土地取得土地款之同時給付聲請人（即原告
    ）2,200,000元作為補償費。」惟因系爭土地於調解時係登
    記在被告丙○○名下，並非金勝所有，至該和解內容有瑕
    疵，未經鈞院核定，嗣被告丙○○、乙○○利用原告長期居
    住中國，未諳我國法令之情形下，竟欺瞞誆稱願意出售上述
    土地後，給付原告2,200,000元，用以拖延原告追訴，原告
    因誤信被告二人有履行義務之誠意，致未及時提出訴訟求償
    。
(三)本件被告雖引用民法第1146條繼承回復請求權之時效資為抗
    辯，惟依民法第197條規定，被告二人既有前述共同侵害原
    告繼承權之事實，並無法律上之原因受有利益，致原告受有
    損害，原告自得依據民法第197條及第179條之不當得利法則
    ，訴請被告二人返還因侵權行為所獲得之不當利益。另依據
    民法第148條第2項規定，被告以詐欺之方法，拖延其義務之
    履行，並阻止原告為權利之行使，顯有違誠信原則，自不得
    為時效之抗辯。
(四)原告得請求返還不當得利之金額，苟依系爭土第98年度公告
    現值每平方公尺2,900元計算，金額達11,408,600元，惟原
    告減縮請求之金額，僅依前述調解內容，請求被告二人連帶
    給付2,200,000元。並聲明：被告二人應連帶給付原告2,200
    ,000元，及自起訴狀繕本送達被告之翌日起，按年息5﹪計
    算之利息，並陳明願供擔保准為假執行。
三、被告則以：
(一)原告與被告乙○○為兄弟，原告於78年間由中國至臺灣探親
    ，有關手續及相關費用均由被告及其他兄弟張羅，其後原告
    竟然向花蓮縣吉安鄉調解委員會聲請調解，要求繼承遺產，
    原告之要求並無理由，然被告及其他兄弟在調解委員會威逼
    下，遂在調解書上簽名，惟該調解書因與法令規定不符經鈞
    院檢還該調解書而未核定。
(二)查系爭土地於79年3月20日調解當時為被告丙○○所有，並
    非登記在金勝名下，是該調解書應屬無效。又該調解書雖
    記載金勝同意出售系爭土地後，給付原告2,200,000元云
    云，然金勝並無處分系爭土地之權能，應屬給付不能而無
    效，原告自不能依該調解書有所請求。況且被告丙○○非屬
    調解之對象，原告更無從依調解書對被告丙○○有所主張。
(三)又被告乙○○於65年1月16日以繼承為原因完成登記，取得
    系爭土地之所有權後，因被告乙○○積欠他人債務，經鈞院
    75年度執字第2023號拍賣抵押物執行事件進行拍賣，嗣由被
    告丙○○代被告乙○○清償債務，被告乙○○遂於75年12月
    間以贈與為原因移轉登記為被告丙○○所有，是被告丙○○
    取得系爭土地所有權乃有正當理由，並非不當得利。
(四)縱認原告對系爭土地原有繼承權存在，惟系爭土地已由被告
    丙○○合法取得所有權，原告即不得對系爭土地主張其應有
    繼承部分。況且原告早於79年3月20日即就遺產事件聲請調
    解，若認為繼承權遭受侵害，其時即可行使請求權，惟原告
    於該無效之調解經鈞院未加以核定後，亦未於法定期間行使
    其請求權，自不能於時效消滅後，再對被告有所請求。再者
    ，原告先前於95年間曾對被告二人及金勝提出刑事告訴，
    經臺灣花蓮地方法院檢察署檢察官以追訴權時效完成為由為
    不起訴處分，另亦曾對金勝起訴請求給付補償費，經金
    勝提出抗辯後，原告隨於96年7月2日具狀撤回起訴。準此，
    原告主張其繼承權遭侵害之系爭土地應繼分，不僅自繼承登
    記時已逾10年，原告亦未於知悉時起2年間行使其繼承回復
    請求權，甚至未於不起訴處分或前一民事事件撤回後2年內
    行使，自不得竟於時效消滅後在起訴請求返還其應繼分。此
    外，原告以不當得利請求權為訴訟標的，不僅被告二人並無
    不當得利之情事，更已逾15年之消滅時效，原告亦不得再行
    請求。至於原告主張被告二人表明願以和解方式，加以欺騙
    拖延時間，終至時效完成云云，更屬無稽，是原告主張被告
    以時效抗辯違反誠信原則，顯屬無據。
(五)並聲明：原告之訴及假執行之聲請均駁回，若受不利判決，
    願供擔保免為假執行。
四、得心證之理由：
(一)按請求權，因十五年間不行使而消滅；但法律所定期間較短
    者，依其規定，民法第125條定有明文。次按因侵權行為所
    生之損害賠償請求權，自請求權人知有損害及賠償義務人時
    起，二年間不行使而消滅；自有侵權行為時起，逾十年者亦
    同；損害賠償之義務人，因侵權行為受利益，致被害人受損
    害者，於前項時效完成後，仍應依關於不當得利之規定，返
    還其所受之利益於被害人，同法第197條亦定有明文。再按
    繼承權被侵害者，被害人或其法定代理人得請求回復之；前
    項回復請求權，自知悉被侵害之時起，二年間不行使而消滅
    ；自繼承開始時起逾十年者亦同，同法第1146條亦著有明文
    。原告主張之請求權計有民法第179條規定之不當得利返還
    請求權、民法第184條規定之侵權行為損害賠償請求權、民
    法第1146條規定之繼承回復請求權，按諸上揭規定，不當得
    利請求權，法律無特別規定，其消滅時效為15年；侵權行為
    及繼承回復請求權之消滅時效，則自請求權人知悉時起二年
    ，自行為時或繼承開始時起十年。
(二)原告主張被告二人侵害其繼承權，其請求權尚未罹於時效云
    云。經查，原告所指被告二人侵害其繼承權，當係指原告繼
    承其父火坤遺產之權利，惟火坤係於57年10月28日死亡
    ，為兩造所不爭，其繼承回復請求權所謂自「繼承開始時起
    逾十年者」，應係自57年10月28日起算。次查，本件依原告
    所指被告二人侵害原告繼承權之時點並不明確，然被告丙○
    ○係於75年12月20日就系爭土地，辦理移轉登記為所有人，
    以斯時而言，早已逾火坤死亡十年以上，其繼承回復請求
    權已罹時效。復以被告丙○○於上開時間辦理所有權移轉登
    記，而謂被告侵害原告之繼承權而言，迄原告於98年8月27
    日提起本件之訴，亦已逾十五年。第查，依原告之指述，被
    告二人以被告丙○○就系爭土地辦理所有權移轉登記時，作
    為被告二人獲取不當得利之時點，則原告對於被告二人之不
    當得利請求權，自斯時起即得請求，然原告迨至98年8月27
    日方提起本件之訴，亦已逾罹消滅時效。雖原告另主張被告
    以詐欺之方法，拖延原告行使權利，因此不得為時效抗辯云
    云，並未舉證以實其說，顯不足採。
(三)末按時效完成後，債務人得拒絕給付，民法第144條第1項著
    有明文。本件原告所主張之繼承回復請求權、侵權行為損害
    賠償請求權及不當得利請求權，均已罹於消滅時效，被告為
    時效抗辯，拒絕給付，即屬有據。從而，本件原告之訴為無
    理由，應予駁回。
五、原告之訴既經駁回，其假執行之聲請即失所依據，應併予駁
    回。
六、本件被告主張時效抗辯，為有理由，已如前述，則原告請求
    本院傳喚證人金壽用以證明分鬮當時之情形，即無必要。
    又本件事證已臻明確，兩造其餘攻擊防禦方法及所舉未經援
    用之證據，經本院斟酌後，認為均不足以影響本判決之結果
    ，爰不一一論述，併此敘明。
據上論結，原告之訴為無理由，依民事訴訟法第78條，判決如主
文。
中    華    民    國    98    年    10    月    30    日
                        臺灣花蓮地方法院民事庭
                            法      官  劉柏駿
上列為正本係照原本作成。
如不服本判決，應於送達後20日內，向本院提出上訴狀並表明上
訴理由，如於本判決宣示後送達前提起上訴者，應於判決送達後
20日內補提上訴理由書(須附繕本)。
中    華    民    國    98    年    10    月    30    日
                            法院書記官  蔡芬芳


司法院資訊處製作；財團法人民間司法改革基金會備份。
